【裁判字號】    90,重上更(四),101
【裁判日期】    901121
【裁判案由】    貪污治罪條例
【裁判全文】
臺灣高等法院刑事判決                        九十年度重上更(四)字第一一號
    上  訴  人  臺灣臺北地方法院檢察署檢察官
    上  訴  人
    即  被  告  甲○○
    選任辯護人  余健生
    上  訴  人
    即  被  告  丙○○
    選任辯護人  陳信亮
右上訴人因被告貪污治罪條例案件，不服臺灣台北地方法院八十三年度訴字第一一八
一號，中華民國八十三年七月十五日第一審判決（起訴案號：臺灣台北地方法院檢察
署八十三年度偵字第二一四八、三三二二、六七四七號）提起上訴，判決後，由最高
法院第四次發回更審，本院判決如左：
    主  文
原判決關於甲○○、丙○○部分均撤銷。
甲○○、丙○○均無罪。
    理  由
一、公訴意旨略以：被告甲○○係台灣鐵路管理局（以下簡稱台鐵）工務處處長，兼
    任財團法人台灣鐵路管理局職工福利委員會（以下簡稱台鐵職福會，或職福會）
    總幹事，被告丙○○係台鐵局長室秘書兼職福委會幹事。民國（下同）八十一年
    一月間，台鐵局長兼職福會主任委員陳世芳（業經判決無罪確定）明知台鐵管領
    之台北臨時站二樓之屋頂平台使用權，應依台灣省省有財產管理規則等法令之規
    定，循法定程序，報奉省政府核准，交由台鐵運務處辦理廣告出租業務，俾有效
    利用，增加營收，達成預算，且明知職福會係財團法人，不得對外經營商業開具
    發票，職福會亦無辦理廣告出租業務之依據，另台鐵與職福會間相關之機踏車寄
    存業務委辦協議書亦未經主管機關核定，不得援引適用。迨八十一年六月四日，
    台鐵工務處承辦人何明村（業經判決無罪確定）簽報將前開台北臨時站二樓平台
    之廣告業務比照機踏車寄存業務委辦協議書，委由職福會辦理，陳世芳竟予同意
    ，並以主任委員之身分，指示由被告甲○○、丙○○以比價方式辦理前開廣告出
    租。嗣被告等均明知該職福會受台鐵委辦之廣告出租業務應辦理公開招標，為圖
    利福士傳播股份有限公司（以下簡稱為福士公司），竟於八十二年三月二十三日
    ，以職福會名義發函予正昇霓虹有限公司（以下簡稱為正昇公司）、正陞有限公
    司（以下簡稱為正陞公司）及福士公司，通知上開三家公司於同年四月一日上午
    十時前往台北市○○○路三號六樓六○七室職福會會議室辦理比價事宜，其中正
    昇公司與正陞公司同屬負責人高芳賓所經營，均設址於台北縣中和市○○路二十
    四號一樓，又與前述福士公司實際負責人乙○○（現已更名為林麗）為舊識，公
    司間常協力合作廣告工程，比價前已互相溝通由福士公司得標，遂於比價日，由
    正昇公司助理人員陳玉雯代表正陞公司，另正昇公司委由福士公司之監察人陳淑
    惠出席，福士公司由乙○○出席比價。乃被告甲○○、丙○○明知上情，仍竟故
    意含混，未依所定比價注意事項審查出席廠商及負責人資格文件，遂使福士公司
    順利以每年含稅一百零五萬元之價格得標，實則依台鐵廣告費率標準，上述臨時
    站平台三百零三坪，每年可營收五百三十九萬元，被告等與陳世芳、何明村顯以
    低價圖利福士公司得標，因認被告等均涉犯貪污治罪條例第六條第一項第四款之
    圖利罪嫌云云。
二、公訴人認定被告等犯有圖利罪嫌，無非係以：前開台北臨時車站屋頂平台之出租
    ，係屬台鐵之附屬業務，依台鐵廣告設置須知及臺灣省議會審議七十九年度臺灣
    省政府總預算及附屬單位決算審議附帶決議，應公開招標辦理廣告業務，有該設
    置須知修訂第五條及八十一年三月十四日八一府主二字第三一０三四號函在卷可
    稽，亦為被告等所明知，乃關於前開台北臨時站二樓平台之廣告業務，原非職福
    會所得經營，詎被告等分任職福會之總幹事及幹事要職，為圖利於福士公司，竟
    先以職福會名義行文台鐵，由主管部門之工務處何明村簽擬准許，再由台鐵局長
    陳世芳批示比照寄車業務委由職福會辦理，職福會再捨公開招標，而以比價方式
    辦理，形式上通知正昇公司、正陞公司及福士公司三家廠商出席比價，實則正昇
    公司、正陞公司同為高芳賓所經營，出席比價時再由福士公司監察人乙○○代表
    福士公司填具比價單，任使福士公司以低價順利得標等情，已經證人高芳賓、乙○○、陳淑惠及陳玉雯證述明確。再者，依台鐵所編定之客運規章摘要所列廣告
    費率標準，前開臨時站平台三百零三坪屬「其他處所」，每坪單價為每月四百五
    十元，每年可營收五百三十九萬元，被告等以低價圖使福士公司得標，自構成圖
    利罪名等語，為其主要論據。
三、按犯罪事實應依證據認定之，無證據不得推定其犯罪事實。又不能證明被告犯罪
    者，應諭知無罪之判決，刑事訴訟法第一百五十四條、第三百零一條第一項分別
    定有明文。次按事實之認定應憑證據，如未能發現相當證據，或證據不足以證明
    ，自不能以推測或擬制之方法，為裁判基礎（最高法院四十年臺上字第八六號判
    例參照）。再認定犯罪事實，所憑之證據，雖不以直接證據為限，間接證據亦包
    括在內，然無論直接或間接證據，其為訴訟上之證明，須於通常一般之人均不致
    於有所懷疑，而得確信其為真實之程度者，始得據之為有罪之認定，倘其證明尚
    未達到此一程度，而有合理性懷疑之存在時，即無從為有罪之認定，最高法院七
    十六年臺上字第四九八六號判例足資參照。
四、訊據上訴人即被告甲○○、丙○○均堅詞否認有圖利犯行，被告甲○○辯稱：伊
    與乙○○並非熟識，投標之前乙○○與陳淑惠固至職福會辦公室洽談，但僅係查
    詢比價手續等，並未與伊謀議如何得標，至比價手續漏未通知合美公司，係行政
    上之疏失，非伊故意為之。再正昇公司與正陞公司人格各別，派來比價之代表人
    亦不相同，彼等只要符合比價注意事項之規定並提供比價保證金，即難阻止參加
    。況依機關營繕工程及購置定製變賣財務稽察條例第十一條規定，只須二家以上
    參加比價即可辦理，正昇公司及正陞公司即令屬同一家公司，與到場之福士公司
    比價，仍屬二家公司以上參加比價，依規定即無不合。又福士公司與職福會所定
    租約，年租金雖僅為一百零五萬元，但係將日後隨時可以終止之情況考慮在內，
    伊在比價時所獲得之訊息，台北火車站臨時站存續期間只有一、二年，廠商比價
    時視為重要考慮因素，本件以一百零五萬元年租金標出，係屬合理，且對職福會
    有利，難認伊有圖利他人情事等語。被告丙○○辯稱：伊係依正當程序辦理前開
    廣告出租，其中訪價並無一定方式，當時因有陸康公司詢價之成本分析表可資參
    酌，該成本分析表所載本件廣告案之成本為年租金六十萬元，乃以之為底價，並
    非無訪價。又台北特定區早於八十年九月列入開發，台北市政府都市發展局亦將
    台北臨時站列第一期開發，預定開發時間為八十三年至八十四年，是在八十二年
    八月廿四日議價當日而言，該臨時車站存續期間僅為一、二年，不能以一般之廣
    告價格作為參考資料。再伊進行比價時，僅負責審查證件工作，並對比價公司所
    派代表查明是否具備證件等，至各代表之實際身分或背景如何，伊雖未加查證，
    但仍不得以該項疏失即認定伊涉及圖利犯行等語。
五、經查：
(一)被告甲○○雖係台鐵工務處處長，兼任財團法人職福會總幹事，被告丙○○亦為
    台鐵局長室秘書兼職福委會幹事，但台鐵職福會係奉台灣省政府社會處許可設立
    ，依法登記之財團法人，有法人登記證書存卷可參，與台鐵為不同之權利義務主
    體，是以台鐵職福會處理上開屋預平台之廣告出租事務時，固係由被告甲○○負
    綜理督導之責，及由被告丙○○擔任策劃工作等，有會議紀錄及有關函稿可稽（
    見證物一卷第九十五至九十七頁、證物二卷第四十一、四十二頁、附件編號參見
    證一卷第一五九至一六四頁之標示），但已難認定彼等所處理之事務與在台鐵從
    事之公務有關，自無貪污治罪條例第二條規定之適用。
(二)按台鐵廣告設置須知第二條明定：「廣告揭出場所及位置，應指定在不妨建築
    物保養及改善工程範圍內之處所，並不得在距離外軌邊緣五公尺以內豎立廣告牌
    ，但外軌以外設立柵欄者不在此限。前項所稱場所，係指車站候車室、月台、月
    台雨棚下、天橋、地下道、廣場及站內外路地等而言，所謂位置，係指在揭出場
    所中可作為廣告之處所而言」，另台鐵廣告費率表、客運票價及運雜費表之附註
    欄上，更分別揭示：「車站屋預不設置廣告」，有台鐵廣告設置須知、廣告費率
    表、客運票價及運雜費表在卷為憑（見二一四八號偵卷第二六八頁以下、第二七
    一頁、原審卷二第三十頁），再前開台北臨時車站，係交通部台北市區地○○路
    工程處（下稱地鐵工程處）為因應台北車站主體工程之施工，配合台鐵營運之需
    求，始行興建，當時地鐵工程處係將該臨時車站等十二項設施撥交台鐵管理使用
    。嗣台鐵職福會為有效利用台北臨時車站之建物空間，增加福利金收入，乃於八
    十一年二月二十一日召開第二十二屆第三次委員會議，決定向台鐵申請承辦台北
    臨時車站二樓屋頂平台之廣告出租事務，並主動於八十一年四月二十四日建請台
    鐵比照機踏車寄存事務委由台鐵職福會承辦之例，提供前述屋頂平台與台鐵職福
    會辦理廣告出租，由台鐵職福會取得租金淨收入百分之五十作為員工福利之用。
    台鐵考量台北臨時車站係特種建物，僅有管理使用權並無產權登記，且該臨時車
    站之屋頂平台出租設置廣告，雖非台鐵之正常業務範圍（台鐵廣告設置須知對屋
    預上設置廣告並無規範，僅在廣告費率表附註「車站屋頂不設置廣告」），然慮
    及台鐵應朝多角化方向經營，以改善營運體質轉虧為盈，認台鐵職福會之構想，
    既可有效利用建物空間，照顧員工福利，亦可增加台鐵之收入，雙方均蒙其利，
    遂於八十一年六月二十五日致函台鐵職福會，同意提供上開平台給台鐵職福會承
    辦廣告招標事務等情，有會議紀錄及有關函稿可按（見二一四八號偵卷第二一一
    頁、第二五六頁之經過說明及其附件），足證台北臨時車站之屋預平台出租設置
    廣告，確非台鐵之正常業務範圍，且台鐵職福會係為有效利用建物空間，增加福
    利金收入，主動函請台鐵同意提供台北臨時車站之屋預平台予台鐵職福會辦理廣
    告出租，而台鐵純係基於應朝多角化經營之方向，以改善營運體質轉虧為盈，為
    配合台鐵職福會有效利用建物空間，增加福利金收入，在台鐵亦可同蒙其利之考
    量下，始同意提供前述屋頂平台供台鐵職福會辦理廣告出租，藉以照顧員工之福
    利及增加台鐵之收入，並非台鐵將其本身職掌之公務委交台鐵職福會承辦，已至
    為明灼。
(三)被告甲○○、丙○○辦理上開屋預平台之廣告出租事務時，雖簽准採取比價競標
    之方式辦理等情，有函稿可稽（見證物一卷第九十五至九十七頁、證物二卷第四
    十一、四十二頁、附件編號參見證一卷第一五九至一六四頁之標示），且依台鐵
    七十六年八月四日鐵營客字第一九七八一號函公告之「台灣鐵路管理局廣告設置
    須知」第一章第五條規定，廣告業務辦理之方式有二，一為申請設置，二為公開
    招標（見證物一卷第十一頁），另台鐵八十九年五月二日鐵運客字第○九九八一
    號函雖指明「廣告設置須知第一章第五條第一款之申請設置方式，係依本局當時
    訂定之廣告費率核收廣告費，並無比價之規定」（見本院重上更三卷第八七頁）
    。但本件廣告出租案係職福會辦理台鐵業務以外之事項，並非台鐵本身之業務，
    亦非由台鐵辦理，自無須依規範台鐵出租廣告業務之「廣告設置須知」之內規為
    之，否則何以未由台鐵自行辦理？易言之，前開「廣告設置須知」並非本件出租
    案之法定規範，即不得以該「須知」充為本件出租案唯一之評判依據，是以職福
    會依前開「申請設置」之規定，以數家申請後比價之方式決標，乃裁量權之行使
    ，故被告丙○○於八十一年八月七日簽報：「由於舊有台北臨時站位於台北特區
    內，該建築物何時拆除以配合都市計畫之實施，時間未定，廠商承擔風險較大．
    ．．，故宜以邀請殷實廠商以比價方式設置廣告媒體。」，層轉經職福會主任委
    員陳世芳核准（見卷附簽呈影本，證物一卷第九七頁），即難認其所採比價招租
    方式，有違背法令情事，公訴人認應辦理公開招標方屬合法，尚有誤會。
(四)本件正式具函向台鐵職福會申請承租之廠商，計有福士公司、正陞公司及合美公
    司三家，嗣被告等依陸康公司有關台北臨時車站之廣告建議書所載，將承租底價
    訂為六十萬元後，固僅通知福士公司、正陞公司及未曾具函申請承租之正昇公司
    前來比價，而未通知曾申請承租之合美公司比價，另正陞公司與正昇公司之負責
    人同為高芳賓，事務所均設於台北縣中和市○○路二十四號，平常時與福士公司
    合作廣告工程，本件實際上係乙○○借用該二家公司之名義參與比價，嗣福士公
    司於八十二年四月一日比價時，亦係由實際負責人乙○○代表出席，另正昇公司
    係由福士公司監察人陳淑惠出席，正陞公司則由正昇公司助理陳玉雯代理，比價
    後福士公司經核定以每年含稅一百零五萬元得標，順利與台鐵職福會簽訂租期五
    年之合約書各節，固分據證人乙○○、高芳賓、陳淑惠、陳玉雯及蘇雅芬證述明
    確（見二一四號偵卷第三十七至四十二、一二０至一二五、一二八至一三一、二
    三０至二三二頁，六七四七號偵卷第六十五、六十六頁，本院八十三年十月十四
    日、十一月四日筆錄），並有申請承租函、公司執照、台鐵職福會總收文簿、比
    價通知函、比價注意事項、比價紀錄、同意書及八十二年四月一日簽訂之合約書
    等件影本存卷可按（見證物一卷第九十八至一一六頁，證物二卷第四十八、四十
    九、一四０至一六九頁），且證人乙○○於台北市調處亦供稱：「（你何時、如
    何認識甲○○及丙○○？）我係於八十年底因省議員盧逸峰關係透過台鐵府會關
    係聯絡人陳峰男專門委員介紹，認識時任台鐵局長秘書之甲○○，其後，因買花
    東火車票需要，曾多次拜託甲○○代購而認識，八十一年七月三十日我自大陸返
    台後，曾向甲○○打聽該廣告案，甲○○表示該案尚未定案，叫我先申請看看，
    至八十二年三月十七日我自大陸返台，於八十二年三月二十日（週六）電詢台鐵
    局長室找甲○○秘書，始知甲○○已調升處長，經向甲○○電詢該廣告案情形，
    甲○○表示，現由局長室秘書丙○○策劃辦理，我即先與林秘書約下周一請他代
    介紹丙○○認識，並交付名片，劉秘書表示該廣告案即將辦理，我提到自己申請
    來的有三家，是朋友自己合作的，請他幫忙，劉秘書即表示因該標的物地是鐵路
    局的，建物是台北市政府的，他們是偷渡市府的，將比價辦理，叫我等候通知，
    不二日即接獲比價通知函」（見二一四八號偵查卷第一二二頁正、反面）、「約
    於八十一年六、七月間，我係因台鐵鐵路黨部書記長田可鑑介紹後在飯局間聽鐵
    路局會計處長張欽梁建議，台北臨時站房屋頂平台可作廣告，可至福委會申請看
    看」、「當初和台鐵會計處長張欽梁談及承租工務段屋頂平台之事時，張表示渠
    係福委會委員之一，指點我直接去函予福委會表示有意於該址申設廣告業務，遂
    向專作霓虹燈塔工程之高芳賓借其「正昇」公司牌亦去函台鐵福委會爭取競標機
    會」、「經聯繫後由福士公司正式於八十一年八月間去函台鐵福委會表達承租前
    述屋頂平台之意願，唯迄我赴大陸前，始終未獲台鐵回應，後來在我於八二年七
    月十八日自大陸回來後，始接獲台鐵福委會通知要本公司前去比價」、「（你係
    於何時向正昇公司借牌？台鐵福委會人員是否知情？）我於．．．八十一年十月
    底以赴大陸考察名義順便養病，係至八十二年二月間我精神狀況略有起色後，拜
    訪張欽梁處長時，得知該承租案將要進行比價時始向正昇公司接洽借牌事，此事
    台鐵福委會人員除張處長可能知情外，其他人應不知情」、「（八十二年三月二
    十二日）我提到我這邊自己申請來的有三家，是朋友自己合作的，請他幫忙」、
    「我向甲○○、丙○○提及的三家公司即福士及正昇、正陞公司」（見二一四八
    號偵查卷第一二二頁反面）等語，被告丙○○亦坦承：「約於八十一年秋天十、
    十一月間左右，福士公司林小麗（當時僅從其所名片知其叫林小麗，按即乙○○）因前申請函久無回音，找到總幹事甲○○，甲○○請其直接向我洽詢，我才
    認識林小麗，陳淑惠也是相同方式找到我洽詢」等語（見二一四八號偵卷第一一
    九頁後附台北市調查處八十三年一月二十一日調查筆錄），固足證明被告甲○○
    、丙○○在比價日之前，曾與事後到場比價之乙○○、陳淑惠見面，乙○○並提
    及比價廠商之事，且參與比價廠商計有福士公司、正昇公司、正陞公司三家（見
    證物二卷第一六○頁），其中正昇公司並未具函提出申請，承租之合美公司卻未
    經被告等通知，另正陞公司與正昇公司均係乙○○係借用該公司名義參與比價，
    是本件未通知提出申請之合美公司參與比價，已失其競價效果，且正昇公司與正
    陞公司二家法人，人格雖不同，但負責人同一，二家共同參與比價，亦失其比價
    意義，故被告等關於本件比價之程序不無瑕疵，惟證人乙○○同時證稱：「沒有
    給予甲○○、丙○○任何好處。是想試探他們，打聽還有那幾家來比價，但丙○○並未說出」等語（見同上偵查卷第一二四頁反面），於本院前審亦證稱：「（
    你有提到自己申請有三家，是朋友申請合作的，請他幫忙？）這麼久了，不記得
    」等語（見本院上訴卷一第一八八頁），且被告等處理前開事務之違失，未必等
    同於圖利，亦即本案在未證明被告等有以低於市價行情之租價議價成交，或有其
    他圖使福士公司或乙○○獲得利益之行為，自不得遽以認定被告等構成圖利犯行
    。
(五)至證人即合美公司負責人施俊如於台北市調處調查時固證稱：「合美公司未曾於
    八十一年八月十日寄函向台鐵職福會申請租用台北工務段辦公室（即台北臨時車
    站）四周平台作為業務往來用途，至於八十一年八月十日署名為「合美公司」之
    申請函，合美公司並未借由他人或福士公司申請」、「福士公司負責人乙○○究
    有無向合美公司談論借用合美公司資料，於八十一年八月間向台鐵提租用申請，
    印象中是沒有」云云（見二一四八號偵查卷第一八五頁反面、第一八六頁），惟
    與證人乙○○於本院更二審時證稱：「我們申報福士、正昇、正陞、合美四家」
    等語不符（見上更二卷第五十六頁），且合美公司如係同意由乙○○借用該公司
    名義，向台鐵職福會提出租用之申請，本身涉及不法，自難為公正之陳述，是證
    人施俊如之前開證詞，即不足採為認定事實之基礎。況乙○○如係冒用合美公司
    名義參加比價，自未必為被告等所明知，自不足認定被告等有此部分違法情事。
(六)關於本件廣告業務之訪價及訂定底價過程，被告甲○○供稱：「（台鐵職福會如
    何在承辦上述臨時站廣告媒體業務時訪價，過程如何？又如何訂定底價，由何人
    參與，何人決定？）由我、丙○○、郭美琪（職福會會計組長）三人作訪價，我
    隨意翻開電信局電話簿電話查問幾家廣告公司（名字我已忘記了），因每家廣告
    商所說內容不一，所以我們三人不知如何訂定底價，後來陸康公司送來有關該臨
    時站廣告建議書，列有三年共計繳付新台幣一百八十萬元，每年六十萬元，我們
    三人即以此六十萬元作為底價，由我作決定，並沒有向主任委員報告，後來開標
    即由福士公司以一百萬元得標」等語（見二一四八號偵查卷第五頁反面），被告
    丙○○供稱：「（職福會辦理台北工務段屋頂平台廣告媒體業務，底價如何決定
    ？）底價由本會總幹事甲○○向廠商訪價而得（廠商名稱要問甲○○），提交底
    價會議（由我、甲○○及本會會計組長郭美琪與會）決議為陸拾萬元」、「（你
    有無詳詢甲○○如何訪價？為何不是由你執行訪價？）我並未詳詢甲○○此事，
    是應由我訪價但因我及郭美琪並未被交待去訪價，甲○○又已有訪價資料，故未
    由我們去訪價」、「我持有甲○○持交予我之陸康國際有限公司前述訪價文卷」
    、「在核定底價時，係甲○○提出底價六十萬元之意見，郭美琪在場可證」等語
    （見二一四八號偵查卷第十五頁反面、第十六頁反面、第十八頁），且證人陳郭
    美琪亦證稱：「我於八十一年七月接任職福會會計組長．．．，議價前總幹事甲○○表示底價應定為六十萬元，．．．至其依據我已記不清楚，但當時我並未表
    示意見，該業務當時係由職福會幹事丙○○委負責」等語（見六七四七號偵查卷
    第九十一頁反面），足認被告等簽准比價招租後，於著手辦理比價前之訪價，除
    被告甲○○供稱曾依電話簿所載之廣告公司電話查訪詢價外，因獲知已有陸康公
    司之報價資料，乃認為該報價即係一般業者之評估價，並視為向業者訪價之資料
    ，惟因陸康公司曾與台鐵發生糾紛，職福會乃不予通知比價，仍非無評估之依據
，是以縱令陸康公司評估之依據或與其他廣告工程公司針對同一標的之評估未必
    一致，究不失為同業間競價市場行情所致，尚難謂非不得作為參酌之資料。況被
    告甲○○於福士公司以八十五萬元之價格為比價之最高標後，曾要求福士公司是
    否願意再加價十五萬元，並使本件最後比價結果以一百萬元得標（含稅為一百零
    五萬元）乙節，供稱：「福士公司也不知道我們底價，是我們當場問他是不是可
    以再加價」等語（見本院上訴卷一第一一四頁），證人陳郭美琪亦證稱：「（八
    十二年四月一日上述廣告業務議價紀錄表是否經你簽名，其詳情為何？是否符合
    正常比價程序？）上述紀錄表確係經我簽名，我曾於當天全程參與比價過程，當
    時確有三家廠商參與比價，由總幹事甲○○主持，劉秋雄負責審核廠商資格，至
    於我有無審核，我已記不清楚，三家廠商提出之報價均超過底價，甲○○請報價
    最高之福士公司兩度加價，最後福士傳播公司同意加價至一百萬元得標，過程應
    符正常程序」（見六七四七號偵查卷第九二頁正反面）、「（當日議價情形）我
    以福委會名義參加，到場甲○○、丙○○、林是主席，劉是經辦人，我列席，當
    天開標前訂底價六十萬，由丙○○請他們進來，有三家在等候比價，我與廠商是
    平行位置，不太有印象，由丙○○審查資格，詳細我沒有印象」等語（見二一四
    八號偵查卷第二三一頁），足認被告等無故意核低或洩漏底價，主觀上即難謂有
    圖利之犯意。
(七)前開台灣鐵路管理局台北臨時站位於台北車站特定區內，早於七十九年九月間，
    即由台灣省政府及台北市政府工務局列入開發，台北市政府都市發展局並將台北
    臨時車站列為第一期開發之列，其預定開發時間為八十三年至八十四年之間，亦
    即於該時間內台北臨時車站有隨時拆除之可能，有台灣鐵路局八十年十一月印發
    之「台北車站特定地區都市計畫案簡報」在卷可稽（見上更一卷第三三至五四頁
    ），再本院經函請台北市政府都市發展局及台北市政府捷運工程局南區工程處查
    明台灣鐵路管理局台北臨時站是否曾決定拆除時間，以及預定拆除時間，嗣因故
    延誤等情，前者覆稱：「台灣鐵路管理局台北臨時站係位於台北車站特定專用區
    內編號交六交通廣場用地及台北市區○路地下化工程所產生之新生土地第六及第
    八項土地，依台北車站特定專用區細部計劃案事業及財務計劃表預定完成日期限
    為八十三年七月至九十二年六月（如附表），惟仍得由主辦單位視年度實際財務
    狀況酌予調整。又鐵路地下化工程係由中央與本市提撥工程款參與興建，並分配
    該工程所產生之新生土地權屬比例，新生土地分配案經行政院八十八年三月五日
    核定第六及第八項土地權屬本市，本市隨即協調交通廣場開闢相關事宜，並無開
    發延誤情事。至於台灣鐵路管理局台北臨時站係因台北車站新站啟用，於七十七
    年由本府捷運局向鐵路局借用並允諾由該局負責拆除，該建物經本府捷運局發包
    於八十八年十二月十日動工拆除」等語，後者覆稱：「本局曾於七十七年七月十
    三日以（77）捷權字第018400號函請交通部台北市地○○路工程處及前台灣省政
    府交通處鐵路管理局同意暫緩拆除該臨時站，以供本局使用，並依協議，由本局
    配合台北車站特定區（交六）開發時程負責拆除。七十八年九月二十七日鐵路局
    台北工務段為配合台北市政府工程需要，於相關研商會議中提議將其辦公室遷至
    台北臨時站，復經前台灣省政府於七十八年十月十八日七八府交二字第一一四九
    七二號函同意由鐵路局與本局共同使用該臨時建物在案。」等語，有台北市政府
    都市發展局九十年七月二日北市都四字第9021533800號函及台北市政府捷運工程
    局南區工程處九十年六月二詞九日北市南秘字第9060436000號函各一份在卷為憑
    。是以廠商參加台北臨時車站屋頂平台廣告承租比價時，對於前開臨時站日後恐
    隨時遭拆除之因素自必考慮在內。查本件福士公司得標後，台鐵職福會於八十二
    年四月一日與福士公司所訂屋頂平台設置廣告媒體經營合約書第九條載明：「本
    合約存續期間，如配合台北車站特定專用區都市計劃之實施或其他合法之重大事
    由，必須拆除現有建築物時，或本廣告媒體之鄰地改建大樓或道路施工，人車管
    制或政府其他大型建築物施工，致遮蔽廣告物畫面，使本廣告媒體喪失效益時，
    甲（指台鐵職福會）、乙（指福士公司）雙方均得終止合約，．．．乙方則應負
    回復原狀之義務」等內容（見證物卷一第一一三、一一四頁），且證人乙○○於
    台北市調查處亦供稱：「．．．台鐵提前將工務段現址（即台北臨時車站）拆除
    ，所有投資之固定設施之損失，由福士公司自行吸收，究竟是賺是賠尚屬未知．
    ．．」等語（見二一四八號偵查卷第三八頁）。本院前審經函請台北市廣告工程
    商業同業公會鑑定台北臨時車站屋頂平台之廣告年租廣告價格結果，亦據覆稱：
    「若有明確五年或十年之保障租期，則年租金約為一百五十萬元至二百萬元之譜
    ，倘廣告位置沒有明確三年以上租期，則大部分之廣告工程公司將不可能承租，
    少部分公司則認為最多（租金）減半承租．．．初期投資於工程製作費龐大，按
    年按月逐漸回收，一般成本之回收期，約二年到二年六個月．．．是故租期若無
    三年以上，會員較無承租意願，現行本會會員與廣告地點業主簽訂契約，大都五
    年至十年不等」等情，有該會八十五年十一月七日北市廣工祥字第○六二號函附
    卷可稽（見本院上更一卷第六二頁及反面），足認本件廣告租金之評估，仍須參
    考租期長短以及是否得獲明確保障為斷，是以台鐵職福會與福士公司所訂之合約
    ，租期雖為五年，但又約明在租期存續中，如配合台北車站特定專用區都市計畫
    實施而必須拆除建築物（即台北臨時車站）時，雙方得終止合約，福士公司應負
    回復原狀之義務，故在此情形，前開五年租期既因契約書第九條約定條件成就，
    雙方當事人均得終止租約，即難謂有確實之保障。況該合約係於八十二年四月一
    日訂立，距台北車站特定專用區八十三年至八十四年之預定開發時間，只有一年
    至二年，得標廠商即有因拆除台北臨時車站而被終止合約之危險，並負回復原狀
    及自負投資固定設施之損失，依前述台北市廣告工程商業同業公會鑑定函所載：
    關於租期未明確保障三年以上租金減半之情形，如該會會員欲行承租，租金須按
    正常價格每年一百五十萬元至二百萬元減半即七十五萬元至一百萬元之間，始有
    意願等語觀之，福士公司以每年一百零五萬元承租，何能謂租金偏低，自不足認
    定被告等有圖利該公司或林麗鎂之故意。
(八)至國華廣告公司經理陳登榜於原審會同至現場履勘時雖證稱：「（前開廣告租金
    ）依我之經驗看，（每年）三百五十萬元還可以做（指承租）」、「如在三年後
    收回，我就要減少三分之一，平常承包這些廣告前二年都不會賺錢，第三年才賺
    錢」等語（見原審卷第一七○頁反面），惟於本院更一審證稱：「我是廣告同業
    工會與廣告工程同業工會不同，因為廣告同業工會是處理大眾廣告，而工程同業
    工會是工程方面都知道，租金較難講」、「我會勘時沒有考慮到會被拆（指台北
    臨時車站在八十三年以後有隨時被拆除之可能），所以才計畫三百萬元（指鑑定
    之每年租金，惟其與其在第一審所稱三百五十萬元不符）．．．三年以下（指租
    期）我就不租了」等語（見同上卷第七六頁反面），被告丙○○在本院更一審亦
    具狀供稱：「陳登榜係經營廣告代理業，而非廣告工程業，以廣告代理業而言，
    係專精於廣告內容之設計及仲介，至於廣告工程，則非所專。台北臨時車站出租
    廣告一案，並非直接出租給裝設廣告之廠商，而係出租給廣告業後，由廣告業者
    自行架設廣告欄架再出租廠商。因此承租之廣告業者之成本估計，乃在於廣告工
    程之負擔若干？而非廣告內容及其效果如何，因此理應由有廣告工程之專業者加
    以評估，方為正確。本件第一審法院委由經營廣告代理業之陳登榜鑑定租價，其
    對鑑定人之指定已有錯誤」等語（見本院上更一卷第三○頁及其反面），足認證
    人陳登榜於原審會勘時，關於本件年租金之鑑估，因未考慮台北臨時車站在訂約
    一年後有被拆除可能之因素在內，與台鐵職福會與福士公司訂立合約之內容不符
    ，其鑑定結果難期正確，自不得執為斷罪資料。
(九)證人劉家裕（台鐵主任秘書）於台北市調查處訊問時固供稱：「（台北工務段站
    房建物即在台北車站特定區整體開發區內，該站房何時、在何條件下會被拆除？
    是否會立即被拆除？）拆除該站房係台北市捷運局的權利，我不知道拆除條件及
    時間，約在八十七年前應不會被拆除」（見三三二二號偵查卷第四七頁），被告
    丙○○亦供稱：「在合約草案我原擬一約三年，．．．甲○○指示我為增加鐵路
    局收入，要我更改為五年」等語（見偵字第二一四八號偵卷第十八頁背面），惟
    證人劉家裕嗣亦證稱：「他（指台北市調處承辦人員）是問我大概這廣告何時會
    拆，而我也猜想工程須二、三年，但公務機關大概須又延個二年」（見上更二卷
    第二四頁），於本院復證稱：「（在調查局證稱台北臨時站在八十七年前不會被
    拆？）是我個人看法，是與調查人員閒聊時提到的」等語（見重上更三卷第十九
    頁）。是前開證人劉家裕關於工期進度之延誤及該臨時車站約於八十七年之前不
    會遭拆除之陳述云云，僅係個人推測之詞，不足採信。再者，被告丙○○於本院
    調查時供稱：「（問：合約草案你本來擬一到三年，甲○○指示你要更改為五年
    ）甲○○說是為了員工的福利，愈久愈好，因為那是臨時站」等語，被告甲○○
    於本院調查時亦供稱：「（問：為何你指示丙○○把租約延長為五年）如果租期
    短廠商不願意來，租金也比較低，為了增加收入，把租期提高作為誘因，實際上
    何時要拆我們也不知道」等語，衡情亦非不可採，尚難遽以認定被告等明知或可
    預見該臨時站於職福會與福士公司所訂五年租期屆滿之前，無遭受拆除之可能。
    此外，本件亦查無證據足資證明前開台北臨時站係因周邊工程之進度已經延誤，
    或另有其他原因，致客觀上顯然可以預見該臨時站於職福會與福士公司所訂五年
    租期屆滿之前，應無遭受拆除之虞之情形，尚難徒以事後於八十七年間仍未拆除
    ，即謂本件租期約有五年以上，且年租金保守之價格約為一百五十萬至二百萬元
    等不利於被告之認定。
(十)證人乙○○雖證稱：「預估五年總支出約一千五百萬元至二千萬元左右，平均每
    年支出約三、四百萬元，若順利爭取廣告客戶，每年盈收約八百萬元，預估利潤
    每年為四、五百萬元，而福士公司設置霓虹塔之成本約為五百八十萬元，迄八十
    三年一月止，該公司已爭取三家客戶，扣除佣金後之實際年收入約七百萬元」云
    云（見二一四八號偵卷第三十六頁反面、三十七頁正面），惟其於八十三年十一
    月四日本院上訴審訊問時亦證稱：「五八○萬我有說不含以後維修費用及拆舊費
    用，五八○萬是成本，一般霓虹塔工程要經十五個月回收」（見本院上訴卷第一
    八頁）、「（得標後至目前利潤如何？）到現在還未回收」等語（見原審卷二第
    一０六頁反面），而衡情福士公司承租後之用益預估利潤多少，以及其風險如何
    ，既屬盈虧自負，尚難以福士公司以每年一百零五萬元（含稅）承租，且日後有
    獲利之虞即認定被告等有圖利犯行。
(十一)上開台北臨時站於八十三年間，固有隨時遭拆除之可能，且前揭承租案之訂約
      日為八十二年四月一日（見證(一)卷第一一二至一一五頁所附合約書影本），距
      該站可能遭拆除之日期僅餘數月，一般人之承租意願或許不高，但證人乙○○
      於本院調查時已證稱：「（為何要訂五年的長期租約）我不知道。我有評估投
      下的資金可以在短期內即六個月內回收三分之二所以認為可以做也就是說租金
      不能高，否則沒有辦法做」等語，且企業之經營須負擔風險，風險愈大，利潤
      愈高，乃不變之法則，是本件自不得以該站可能遭拆除之日期僅餘數月，而福
      士公司仍願以年租金一百零五萬元之價格承租，且租期長達五年之事實，即推
      定其間事涉情弊。
(十二)本案起訴事實並未載明被告等於受職福會之委任辦理本件屋頂平台廣告承租案
      時，有意圖為福士公司或林麗鎂不法利益，或損害職福會之利益，而違背其任
      務之行為，故本院對於被告等是否涉及背信罪責，即無審究之必要，附此敘明
      。
六、綜上所述，被告等辦理本件屋頂平台廣告承租案，既查無圖使福士公司或林麗鎂
    獲得不法利益之證據，自屬不能證明被告等犯有圖利罪，再本案起訴書並未載明
    被告等背信之事實，故對於被告等是否涉及背信罪責，亦無審究之餘地。原審不
    察，遽認被告等成立背信罪，尚有違誤。檢察官上訴意旨，指摘原判決未認定被
    告等係構成圖利罪，尚屬不當云云，雖非可採，但被告上訴意旨，指摘原判決此
    部分不當，為有理由，應由本院將此部分之原判決予以撤銷改判，並諭知被告等
    無罪之判決。
據上論斷，應依刑事訴訟法第三百六十九條第一項前段、第三百六十四條、第三百零
一條第一項，判決如主文。
本案經檢察官陳文禮到庭執行職務。
中華民國九十年十一月二十一日
中      華      民      國    九十      年     十一     月    二十一    日
                              台灣高等法院刑事第六庭
                                  審判長法  官  陳  春  秋
                                        法  官  徐  培  元
                                        法  官  高  明  哲
右正本證明與原本無異。
如不服本判決應於收受送達後十日內向本院提出上訴書狀，其未敘述上訴之理由者並
得於提起上訴後十日內向本院補提理由書（均須按他造當事人之人數附繕本）。
                                        書記官  李  垂  福
中      華      民      國    九十      年    十一      月    二十二    日


司法院資訊處製作；財團法人民間司法改革基金會備份。
